---
title: "Visualisierungen"
subtitle: "Diagramme und Plots zu zentralen Workshop-Konzepten"
---

```{r}
#| label: setup
#| include: false
source("viz-setup.R")
```

## 1. Kognitive Belastung: Verteilung im Arbeitsgedächtnis

Die Arbeitsgedächtniskapazität ist begrenzt. Entscheidend ist, wie die drei Arten kognitiver Belastung diesen begrenzten Raum aufteilen.

```{r}
#| label: fig-cognitive-load
#| echo: false
#| fig-cap: "Die Gesamthöhe repräsentiert die fixe Arbeitsgedächtniskapazität. Entscheidend ist, wie viel Raum für lernrelevante Verarbeitung bleibt."
#| fig-width: 10
#| fig-height: 6

cognitive_load_data <- tibble(
  scenario = factor(
    rep(c("Schlechtes Design", "Gutes Design", "KI-Outsourcing"), each = 4),
    levels = c("Schlechtes Design", "Gutes Design", "KI-Outsourcing")
  ),
  load_type = factor(
    rep(c("Extrinsische Belastung", "Intrinsische Belastung",
          "Lernrelevante Verarbeitung", "Ungenutzte Kapazität"), 3),
    levels = c("Ungenutzte Kapazität", "Lernrelevante Verarbeitung",
               "Intrinsische Belastung", "Extrinsische Belastung")
  ),
  percentage = c(
    60, 30, 10, 0,
    10, 30, 60, 0,
    10, 30, 5, 55
  )
) |>
  filter(percentage > 0) |>
  group_by(scenario) |>
  mutate(
    y_pos = cumsum(percentage) - percentage / 2,
    label = if_else(percentage >= 8, paste0(percentage, "%"), "")
  ) |>
  ungroup()

load_colors <- c(
  "Intrinsische Belastung" = color_neutral,
  "Extrinsische Belastung" = color_negative,
  "Lernrelevante Verarbeitung" = color_positive,
  "Ungenutzte Kapazität" = "#e5e7eb"
)

ggplot(cognitive_load_data, aes(x = scenario, y = percentage, fill = load_type)) +
  geom_col(width = 0.7, color = "white", linewidth = 0.5) +
  geom_hline(yintercept = 100, linetype = "dashed", color = brand_dark, linewidth = 0.8) +
  geom_text(
    aes(y = y_pos, label = label),
    color = "white",
    size = 4,
    fontface = "bold",
    family = "Lato"
  ) +
  annotate(
    "text",
    x = 3.45, y = 102,
    label = "Kapazitätsgrenze",
    size = 3.5, hjust = 0, family = "Lato"
  ) +
  scale_fill_manual(values = load_colors, name = "Belastungsart") +
  scale_y_continuous(
    limits = c(0, 108),
    breaks = seq(0, 100, 25),
    labels = paste0(seq(0, 100, 25), "%")
  ) +
  labs(
    title = "Verteilung der kognitiven Belastung",
    subtitle = "Arbeitsgedächtniskapazität ist begrenzt\u2002\u2013\u2002die Verteilung macht den Unterschied",
    x = NULL,
    y = "Arbeitsgedächtniskapazität"
  ) +
  theme_workshop() +
  theme(
    axis.text.x = element_text(size = 11, face = "bold"),
    panel.grid.major.x = element_blank(),
    legend.position = "bottom",
    legend.title = element_text(face = "bold", size = 10),
    legend.text = element_text(size = 9),
    plot.margin = margin(10, 50, 10, 10)
  ) +
  guides(fill = guide_legend(nrow = 2, byrow = TRUE))
```

## 2. Expertise Reversal Effekt

Optimale Unterstützung hängt vom Vorwissen ab. Was Anfängern hilft, schadet Experten, und umgekehrt. Permanentes KI-Scaffolding verhindert den Übergang.

```{r}
#| label: fig-expertise-reversal
#| echo: false
#| fig-cap: "Permanentes KI-Scaffolding (gestrichelt) verhindert die Expertise-Entwicklung, weil die Anleitung nie abgebaut wird."
#| fig-width: 10
#| fig-height: 6

set.seed(42)

expertise_data <- tibble(
  expertise = seq(0, 10, 0.5)
) |>
  mutate(
    worked_examples = 85 - 7 * expertise,
    problem_solving = 35 + 4.5 * expertise,
    permanent_scaffolding = 40 + 0.5 * expertise
  ) |>
  pivot_longer(
    cols = c(worked_examples, problem_solving, permanent_scaffolding),
    names_to = "condition",
    values_to = "outcome"
  ) |>
  mutate(
    condition = factor(
      condition,
      levels = c("worked_examples", "problem_solving", "permanent_scaffolding"),
      labels = c(
        "Worked Examples / Hohe Anleitung",
        "Problemlösen / Niedrige Anleitung",
        "Permanentes KI-Scaffolding"
      )
    )
  )

crossing_x <- (85 - 35) / (7 + 4.5)
crossing_y <- 85 - 7 * crossing_x

ggplot(expertise_data, aes(x = expertise, y = outcome, color = condition, linetype = condition)) +
  geom_line(linewidth = 1.2) +
  geom_point(
    data = tibble(x = crossing_x, y = crossing_y),
    aes(x = x, y = y),
    color = brand_dark,
    size = 4, shape = 21, fill = "white", stroke = 1.5,
    inherit.aes = FALSE
  ) +
  annotate(
    "text",
    x = crossing_x + 0.3, y = crossing_y + 7,
    label = "Fading Point",
    size = 3.8, hjust = 0, fontface = "italic", family = "Lato"
  ) +
  annotate(
    "curve",
    x = crossing_x + 0.3, y = crossing_y + 5,
    xend = crossing_x + 0.05, yend = crossing_y + 1.5,
    curvature = 0.2,
    arrow = arrow(length = unit(0.15, "cm"), type = "closed"),
    color = "#666666"
  ) +
  scale_color_manual(
    values = c(
      "Worked Examples / Hohe Anleitung" = color_positive,
      "Problemlösen / Niedrige Anleitung" = color_attention,
      "Permanentes KI-Scaffolding" = color_negative
    ),
    name = NULL
  ) +
  scale_linetype_manual(
    values = c(
      "Worked Examples / Hohe Anleitung" = "solid",
      "Problemlösen / Niedrige Anleitung" = "solid",
      "Permanentes KI-Scaffolding" = "dashed"
    ),
    name = NULL
  ) +
  scale_x_continuous(
    breaks = c(0, 5, 10),
    labels = c("Anfänger", "Mittel", "Experte")
  ) +
  scale_y_continuous(limits = c(20, 90), breaks = seq(20, 80, 20)) +
  labs(
    title = "Expertise Reversal Effekt",
    subtitle = "Optimale Unterstützung hängt vom Vorwissen ab",
    x = "Expertise-Level",
    y = "Lernergebnis"
  ) +
  theme_workshop() +
  theme(
    legend.position = "bottom",
    legend.text = element_text(size = 10),
    legend.key.width = unit(2, "cm")
  ) +
  guides(
    color = guide_legend(nrow = 2, byrow = TRUE),
    linetype = guide_legend(nrow = 2, byrow = TRUE)
  )
```

## 3. Testing Effekt

Aktives Abrufen führt zu besserem Langzeitlernen als wiederholtes Studieren, selbst wenn die Gesamtlernzeit gleich bleibt.

```{r}
#| label: fig-testing-effect
#| echo: false
#| fig-width: 9
#| fig-height: 6

testing_effect_data <- tibble(
  condition = factor(
    c("4\u00d7 Studieren", "3\u00d7 Studieren +\n1\u00d7 Test", "1\u00d7 Studieren +\n3\u00d7 Tests"),
    levels = c("4\u00d7 Studieren", "3\u00d7 Studieren +\n1\u00d7 Test", "1\u00d7 Studieren +\n3\u00d7 Tests")
  ),
  retention = c(40, 56, 61)
)

ggplot(testing_effect_data, aes(x = condition, y = retention)) +
  geom_col(
    aes(fill = retention),
    width = 0.65,
    color = brand_dark,
    linewidth = 0.3
  ) +
  geom_text(
    aes(label = paste0(retention, "%")),
    vjust = -0.5,
    size = 5,
    fontface = "bold",
    color = brand_dark,
    family = "Lato"
  ) +
  scale_fill_gradient(low = "#f0a5bb", high = brand_accent, guide = "none") +
  scale_y_continuous(
    limits = c(0, 70),
    breaks = seq(0, 60, 20),
    labels = paste0(seq(0, 60, 20), "%"),
    expand = expansion(mult = c(0, 0.05))
  ) +
  labs(
    title = "Testing Effekt",
    subtitle = "Aktives Abrufen führt zu besserem Langzeitlernen als wiederholtes Studieren",
    x = NULL,
    y = "Erinnerung nach 1 Woche (%)",
    caption = "Daten basierend auf Roediger & Karpicke (2006)"
  ) +
  theme_workshop() +
  theme(
    axis.text.x = element_text(size = 11, face = "bold", lineheight = 1.1),
    panel.grid.major.x = element_blank()
  )
```

## 4. Das Lernparadox

Subjektives Gefühl und tatsächliches Lernen können auseinanderklaffen. Die metakognitive Falle: Was sich leicht anfühlt, fühlt sich nach Lernen an, ist es aber oft nicht.

```{r}
#| label: fig-lernparadox
#| echo: false
#| fig-width: 10
#| fig-height: 8

quadrants <- tibble(
  xmin = c(0, 5, 0, 5),
  xmax = c(5, 10, 5, 10),
  ymin = c(5, 5, 0, 0),
  ymax = c(10, 10, 5, 5),
  quadrant = c(
    "Produktive\nAnstrengung",
    "Experten-\nEffizienz",
    "Unproduktive\nFrustration",
    "Illusion des\nLernens"
  ),
  fill_color = c(color_positive, color_sky, "#9ca3af", color_negative),
  importance = c("ZIEL", "OK für Fortgeschrittene", "Vermeiden", "FALLE")
)

ggplot(quadrants) +
  geom_rect(
    aes(xmin = xmin, xmax = xmax, ymin = ymin, ymax = ymax, fill = I(fill_color)),
    alpha = 0.3,
    color = brand_dark,
    linewidth = 0.8
  ) +
  geom_text(
    aes(
      x = (xmin + xmax) / 2,
      y = (ymin + ymax) / 2 + 0.7,
      label = quadrant
    ),
    size = 5.5,
    fontface = "bold",
    lineheight = 0.9,
    color = brand_dark,
    family = "Lato"
  ) +
  geom_text(
    aes(
      x = (xmin + xmax) / 2,
      y = (ymin + ymax) / 2 - 0.9,
      label = importance
    ),
    size = 3.8,
    fontface = "italic",
    color = brand_dark,
    family = "Lato"
  ) +
  geom_curve(
    data = tibble(x = 8.2, y = 1.8, xend = 1.8, yend = 8.2),
    aes(x = x, y = y, xend = xend, yend = yend),
    arrow = arrow(length = unit(0.3, "cm"), type = "closed"),
    curvature = -0.3,
    color = brand_accent,
    linewidth = 1.2
  ) +
  annotate(
    "text",
    x = 5, y = 4.3,
    label = "Metakognitive Falle",
    size = 4.2,
    fontface = "bold.italic",
    color = brand_accent,
    family = "Lato"
  ) +
  scale_x_continuous(
    breaks = c(2.5, 7.5),
    labels = c("Schwierig", "Leicht"),
    expand = c(0, 0)
  ) +
  scale_y_continuous(
    breaks = c(2.5, 7.5),
    labels = c("Wenig", "Viel"),
    expand = c(0, 0)
  ) +
  labs(
    title = "Das Lernparadox",
    subtitle = "Subjektives Gefühl und tatsächliches Lernen können auseinanderklaffen",
    x = "\nSubjektives Gefühl beim Lernen",
    y = "Tatsächliches Lernen\n"
  ) +
  theme_workshop() +
  theme(
    panel.grid = element_blank(),
    axis.line = element_line(color = brand_dark, linewidth = 0.8),
    axis.text = element_text(size = 12, face = "bold"),
    axis.title = element_text(size = 12),
    plot.margin = margin(15, 15, 15, 15)
  ) +
  coord_fixed(ratio = 1)
```

## 5. Offloading vs. Outsourcing: Ein Spektrum

Nicht jede KI-Nutzung wirkt gleich auf das Lernen. Entscheidend ist, ob die lernrelevante kognitive Verarbeitung erhalten bleibt oder eliminiert wird.

```{r}
#| label: fig-offloading-spectrum
#| echo: false
#| fig-width: 12
#| fig-height: 6

spectrum_examples <- tibble(
  position = c(0.12, 0.30, 0.50, 0.75, 0.92),
  label = c(
    "Taschenrechner\nfür Arithmetik",
    "KI prüft\nZitationsformat",
    "Studierender\nüberarbeitet\nKI-Entwurf",
    "Frage an KI ohne\neigenen Versuch",
    "KI schreibt\nden Aufsatz"
  ),
  y_offset = c(0.72, 0.72, 0.76, 0.72, 0.72)
)

gradient_data <- tibble(
  x = seq(0, 1, length.out = 200)
) |>
  mutate(fill_value = x)

ggplot() +
  geom_tile(
    data = gradient_data,
    aes(x = x, y = 0.2, fill = fill_value, width = 0.006, height = 0.15),
    show.legend = FALSE
  ) +
  scale_fill_gradient(low = color_positive, high = color_negative) +
  annotate(
    "rect",
    xmin = 0, xmax = 1,
    ymin = 0.125, ymax = 0.275,
    fill = NA, color = brand_dark, linewidth = 0.8
  ) +
  geom_segment(
    data = spectrum_examples,
    aes(x = position, xend = position, y = 0.30, yend = 0.50),
    color = brand_dark, linewidth = 0.6
  ) +
  geom_point(
    data = spectrum_examples,
    aes(x = position, y = 0.50),
    size = 5, color = brand_dark, fill = "white",
    shape = 21, stroke = 1.5
  ) +
  geom_text(
    data = spectrum_examples,
    aes(x = position, y = y_offset, label = label),
    size = 3.3, lineheight = 0.9, fontface = "bold",
    color = brand_dark, family = "Lato"
  ) +
  annotate(
    "text", x = 0, y = 0.04,
    label = "Cognitive Offloading",
    hjust = 0, size = 4.5, fontface = "bold",
    color = color_positive, family = "Lato"
  ) +
  annotate(
    "text", x = 1, y = 0.04,
    label = "Cognitive Outsourcing",
    hjust = 1, size = 4.5, fontface = "bold",
    color = color_negative, family = "Lato"
  ) +
  annotate(
    "segment",
    x = 0, xend = 1, y = -0.08, yend = -0.08,
    arrow = arrow(length = unit(0.2, "cm"), ends = "both", type = "closed"),
    color = brand_dark, linewidth = 0.8
  ) +
  annotate(
    "text", x = 0, y = -0.15,
    label = "Lernrelevante Verarbeitung: Erhalten",
    hjust = 0, size = 3.8, fontface = "italic",
    color = color_positive, family = "Lato"
  ) +
  annotate(
    "text", x = 1, y = -0.15,
    label = "Lernrelevante Verarbeitung: Eliminiert",
    hjust = 1, size = 3.8, fontface = "italic",
    color = color_negative, family = "Lato"
  ) +
  scale_x_continuous(limits = c(-0.05, 1.05), expand = c(0, 0)) +
  scale_y_continuous(limits = c(-0.22, 0.95), expand = c(0, 0)) +
  labs(
    title = "Spektrum: Cognitive Offloading vs. Cognitive Outsourcing",
    subtitle = "Nicht jede KI-Nutzung hat die gleiche Auswirkung auf das Lernen"
  ) +
  theme_void(base_family = "Lato") +
  theme(
    plot.title = element_text(
      face = "bold", size = 16, color = brand_dark,
      hjust = 0.5, margin = margin(b = 5)
    ),
    plot.subtitle = element_text(
      size = 11, color = "#666666",
      hjust = 0.5, margin = margin(b = 20)
    ),
    plot.margin = margin(20, 20, 20, 20)
  )
```


## 6. Arbeitsgedächtnis-Flaschenhals

Informationen müssen durch das begrenzte Arbeitsgedächtnis, bevor sie im Langzeitgedächtnis verankert werden können.

```{r}
#| label: fig-bottleneck
#| echo: false

library(DiagrammeR)

grViz("
digraph bottleneck {
  graph [
    rankdir = LR
    fontname = 'Helvetica'
    bgcolor = 'transparent'
    nodesep = 1.0
    ranksep = 1.2
  ]

  node [
    fontname = 'Helvetica'
    style = 'filled,rounded'
    fontcolor = 'white'
    penwidth = 0
    shape = box
  ]

  edge [
    fontname = 'Helvetica'
    fontsize = 11
    color = '#666666'
    arrowsize = 0.9
  ]

  input [
    label = 'Sensorischer Input\\n\\nUmwelt'
    fillcolor = '#94a3b8'
    fontsize = 13
    fontcolor = '#222222'
    margin = '0.3,0.2'
    width = 2
  ]

  wm [
    label = 'Arbeitsgedächtnis\\n\\n~4 Elemente\\n15–30 Sekunden\\nAktives Lernen'
    fillcolor = '#E69F00'
    fontsize = 13
    fontcolor = '#222222'
    margin = '0.3,0.2'
    width = 2.5
  ]

  ltm [
    label = 'Langzeitgedächtnis\\n\\nUnbegrenzte Kapazität\\nDauerhaft\\nOrganisiert in Schemas'
    fillcolor = '#0072B2'
    fontsize = 13
    margin = '0.3,0.2'
    width = 2.8
  ]

  input -> wm [label = '  Aufmerksamkeit  ']
  wm -> ltm [label = '  Schemabildung\\n  & Übung  ']
  ltm -> wm [label = '  Abruf &\\n  Aktivierung  ' style = dashed]
}
")
```


## 7. Das Evaluationsparadox

Das Evaluationsparadox als zirkuläre Abhängigkeit: Um KI-Outputs zu bewerten, braucht man Fachkompetenz, die erst durch eigenes Lernen entsteht.

```{r}
#| label: fig-evaluation-paradox
#| echo: false

grViz("
digraph evaluation_paradox {
  graph [
    fontname = 'Helvetica'
    bgcolor = 'transparent'
    nodesep = 0.8
    ranksep = 1.0
    label = 'Das Evaluationsparadox\\nUm KI-Output zu bewerten, braucht man Kompetenz, die erst durch Lernen entsteht'
    labelloc = t
    fontsize = 14
    fontcolor = '#666666'
  ]

  node [
    fontname = 'Helvetica'
    fontsize = 12
    style = 'filled,rounded'
    fontcolor = 'white'
    penwidth = 0
    shape = box
    margin = '0.25,0.15'
  ]

  edge [
    fontname = 'Helvetica'
    fontsize = 11
    color = '#999999'
    arrowsize = 0.8
  ]

  evaluate [
    label = 'KI-Output\\nbewerten'
    fillcolor = '#D55E00'
  ]

  competence [
    label = 'Fachkompetenz'
    fillcolor = '#64748b'
  ]

  learning [
    label = 'Eigenes\\nLernen'
    fillcolor = '#64748b'
  ]

  thinking [
    label = 'Eigenes\\nDenken'
    fillcolor = '#0072B2'
  ]

  center [
    label = 'Internes Modell\\nnoch nicht aufgebaut'
    fillcolor = '#F5F5F5'
    fontcolor = '#9A4665'
    style = 'filled'
    shape = plaintext
    fontsize = 11
  ]

  evaluate -> competence [label = '  erfordert  ']
  competence -> learning [label = '  entsteht durch  ']
  learning -> thinking [label = '  erfordert  ']
  thinking -> evaluate [label = '  wird ersetzt\\n  durch KI  ' style = dashed color = '#D55E00']
}
")
```

**Kontrast: Experten vs. Anfänger**

```{r}
#| label: fig-expert-novice
#| echo: false

grViz("
digraph expert_novice {
  graph [
    fontname = 'Helvetica'
    bgcolor = 'transparent'
    rankdir = LR
    nodesep = 0.6
    ranksep = 1.0
    compound = true
  ]

  node [
    fontname = 'Helvetica'
    fontsize = 12
    style = 'filled,rounded'
    fontcolor = 'white'
    penwidth = 0
    shape = box
    margin = '0.25,0.12'
  ]

  edge [
    fontname = 'Helvetica'
    fontsize = 10
    arrowsize = 0.8
  ]

  subgraph cluster_expert {
    label = 'Expert:in'
    fontname = 'Helvetica'
    fontsize = 13
    fontcolor = '#0072B2'
    style = 'rounded,filled'
    fillcolor = '#dce8f5'
    color = '#0072B2'
    penwidth = 1.5

    e_model [label = 'Starkes internes\\nModell' fillcolor = '#0072B2']
    e_ki [label = 'KI-Output' fillcolor = '#64748b']
    e_result [label = 'Korrektur' fillcolor = '#0072B2']

    e_model -> e_ki [label = '  Vergleich\\n  möglich  ' color = '#222222']
    e_ki -> e_result [label = '  Fehler\\n  erkennbar  ' color = '#222222']
  }

  subgraph cluster_novice {
    label = 'Anfänger:in'
    fontname = 'Helvetica'
    fontsize = 13
    fontcolor = '#D55E00'
    style = 'rounded,filled'
    fillcolor = '#fde8d8'
    color = '#D55E00'
    penwidth = 1.5

    n_model [label = 'Schwaches internes\\nModell' fillcolor = '#D55E00']
    n_ki [label = 'KI-Output' fillcolor = '#64748b']
    n_result [label = 'Übernahme' fillcolor = '#D55E00']

    n_model -> n_ki [label = '  Kein Vergleichs-\\n  massstab  ' color = '#999999' style = dashed]
    n_ki -> n_result [label = '  Fehler\\n  unsichtbar  ' color = '#999999' style = dashed]
  }
}
")
```


## 8. Versuch-dann-Prüfe Zyklus

Das zentrale Designprinzip für KI im Lernkontext: Studierende generieren zuerst eigene Lösungen, dann vergleichen sie mit KI-Output.

```{r}
#| label: fig-try-then-check
#| echo: false

grViz("
digraph try_then_check {
  graph [
    fontname = 'Helvetica'
    bgcolor = 'transparent'
    compound = true
    nodesep = 0.5
    ranksep = 0.8
  ]

  node [
    fontname = 'Helvetica'
    fontsize = 12
    style = 'filled,rounded'
    fontcolor = 'white'
    penwidth = 0
    shape = box
    margin = '0.25,0.12'
  ]

  edge [
    fontname = 'Helvetica'
    fontsize = 10
    arrowsize = 0.8
  ]

  subgraph cluster_productive {
    label = 'Produktiver Weg'
    fontname = 'Helvetica'
    fontsize = 14
    fontcolor = '#0072B2'
    style = 'rounded,filled'
    fillcolor = '#dce8f5'
    color = '#0072B2'
    penwidth = 1.5

    try [label = '1. Versuch\\nEigenen Ansatz\\ngenerieren' fillcolor = '#0072B2']
    compare [label = '2. Vergleich\\nMit KI-Output\\nabgleichen' fillcolor = '#56B4E9']
    reflect [label = '3. Reflexion\\nSchema\\naktualisieren' fillcolor = '#E69F00' fontcolor = '#222222']

    try -> compare [label = '  Prediction Error  ' color = '#666666']
    compare -> reflect [label = '  Analyse  ' color = '#666666']
    reflect -> try [label = '  Nächster Zyklus  ' color = '#666666' style = dashed]
  }

  subgraph cluster_unproductive {
    label = 'Unproduktiver Weg'
    fontname = 'Helvetica'
    fontsize = 14
    fontcolor = '#D55E00'
    style = 'rounded,filled'
    fillcolor = '#fde8d8'
    color = '#D55E00'
    penwidth = 1.5

    direct [label = 'KI-Output\\ndirekt nutzen' fillcolor = '#D55E00']
    passive [label = 'Passives\\nÜbernehmen' fillcolor = '#D55E00']
    nolearn [label = 'Kein\\nLerneffekt' fillcolor = '#D55E00']

    direct -> passive [color = '#999999' style = dashed]
    passive -> nolearn [color = '#999999' style = dashed label = '  Keine Reflexion\\n  möglich  ']
  }
}
")
```


## 9. Das 5-Fragen-Framework

Der vollständige Entscheidungsbaum für die Aufgabenanalyse im KI-Zeitalter.

```{r}
#| label: fig-5-fragen
#| echo: false

library(DiagrammeR)

grViz("
digraph five_questions {
  graph [
    rankdir = TB
    fontname = 'Helvetica'
    bgcolor = 'transparent'
    nodesep = 0.6
    ranksep = 0.7
    margin = 0.2
  ]

  node [
    fontname = 'Helvetica'
    fontsize = 13
    style = 'filled,rounded'
    fontcolor = 'white'
    penwidth = 0
    shape = box
    margin = '0.25,0.12'
  ]

  edge [
    fontname = 'Helvetica'
    fontsize = 11
    color = '#999999'
    arrowsize = 0.8
  ]

  start [
    label = 'Aufgabe analysieren'
    fillcolor = '#64748b'
    fontsize = 14
  ]

  q1 [label = '1. Geht es primär\\nums Lernen?' fillcolor = '#0072B2']
  q2 [label = '2. Werden noch\\nGrundlagen aufgebaut?' fillcolor = '#0072B2']
  q3 [label = '3. Muss internes Wissen\\nnachgewiesen werden?' fillcolor = '#0072B2']
  q4 [label = '4. Kann KI ohne\\nDenkarbeit erledigen?' fillcolor = '#0072B2']
  q5 [label = '5. Gibt es eine Versuch-\\ndann-Prüfe-Struktur?' fillcolor = '#0072B2']

  e1 [label = 'KI-Unterstützung\\nkann sinnvoll sein' fillcolor = '#0072B2']
  e2 [label = 'KI als Verstärker\\nmöglich' fillcolor = '#0072B2']
  e3 [label = 'Aufgabenformat\\nändern' fillcolor = '#D55E00']
  e4 [label = 'Aufgabe\\numgestalten' fillcolor = '#D55E00']
  e5 [label = 'Struktur\\neinbauen' fillcolor = '#E69F00' fontcolor = '#222222']

  success [
    label = 'KI sinnvoll einsetzbar'
    fillcolor = '#0072B2'
    fontsize = 14
  ]

  start -> q1

  q1 -> q2 [label = '  Ja  ']
  q2 -> q3 [label = '  Ja  ']
  q3 -> q4 [label = '  Ja  ']
  q4 -> q5 [label = '  Nein  ']
  q5 -> success [label = '  Ja  ']

  q1 -> e1 [label = '  Nein  ']
  q2 -> e2 [label = '  Nein  ']
  q3 -> e3 [label = '  Nein  ']
  q4 -> e4 [label = '  Ja  ']
  q5 -> e5 [label = '  Nein  ']

  {rank = same; q1; e1}
  {rank = same; q2; e2}
  {rank = same; q3; e3}
  {rank = same; q4; e4}
  {rank = same; q5; e5}
}
")
```


## 10. Das 5-Fragen-Framework (Zusammenfassung)

Die erweiterte Version des Entscheidungsbaums mit explizitem "Keine KI nötig"-Pfad.

```{r}
#| label: fig-5-fragen-summary
#| echo: false

library(DiagrammeR)

grViz("
digraph five_questions_summary {
  graph [
    rankdir = TB
    fontname = 'Helvetica'
    bgcolor = 'transparent'
    nodesep = 0.6
    ranksep = 0.7
    margin = 0.2
  ]

  node [
    fontname = 'Helvetica'
    fontsize = 13
    style = 'filled,rounded'
    fontcolor = 'white'
    penwidth = 0
    shape = box
    margin = '0.25,0.12'
  ]

  edge [
    fontname = 'Helvetica'
    fontsize = 11
    color = '#999999'
    arrowsize = 0.8
  ]

  start [
    label = 'Aufgabe analysieren'
    fillcolor = '#64748b'
    fontsize = 14
  ]

  q1 [label = '1. Geht es primär\\nums Lernen?' fillcolor = '#0072B2']
  q2 [label = '2. Werden noch\\nGrundlagen aufgebaut?' fillcolor = '#0072B2']
  q3 [label = '3. Muss internes Wissen\\nnachgewiesen werden?' fillcolor = '#0072B2']
  q4 [label = '4. Kann KI ohne\\nDenkarbeit erledigen?' fillcolor = '#0072B2']
  q5 [label = '5. Gibt es eine Versuch-\\ndann-Prüfe-Struktur?' fillcolor = '#0072B2']

  e1 [label = 'KI-Unterstützung\\nkann sinnvoll sein' fillcolor = '#0072B2']
  e2 [label = 'KI als Verstärker\\nmöglich' fillcolor = '#0072B2']
  e3 [label = 'Aufgabenformat\\nändern' fillcolor = '#D55E00']
  e4 [label = 'Aufgabe\\numgestalten' fillcolor = '#D55E00']
  e5 [label = 'Struktur\\neinbauen' fillcolor = '#E69F00' fontcolor = '#222222']

  success [
    label = 'Aufgabe bereit ✓\\n(mit oder ohne KI)'
    fillcolor = '#0072B2'
    fontsize = 14
  ]

  noai [
    label = 'Keine KI nötig ✓\\nAufgabe funktioniert bereits'
    fillcolor = '#0072B2'
    fontsize = 12
  ]

  start -> q1

  q1 -> q2 [label = '  Ja  ']
  q2 -> q3 [label = '  Ja  ']
  q3 -> q4 [label = '  Ja  ']
  q4 -> q5 [label = '  Nein  ']
  q4 -> noai [label = '  Nein +\\n  bewahrt Anstrengung  ']
  q5 -> success [label = '  Ja  ']

  q1 -> e1 [label = '  Nein  ']
  q2 -> e2 [label = '  Nein  ']
  q3 -> e3 [label = '  Nein  ']
  q4 -> e4 [label = '  Ja  ']
  q5 -> e5 [label = '  Nein  ']

  {rank = same; q1; e1}
  {rank = same; q2; e2}
  {rank = same; q3; e3}
  {rank = same; q4; e4; noai}
  {rank = same; q5; e5}
}
")
```
